apertium-nhi.nhi.lexc
LEXICON PlainPlural

@D.Px@@D.Sa@%<pl%>:@D.Px@@D.Sa@%>me                # ; ! Las casas ! Dir/LR
@D.Px@@R.Sa.Pl@%<pl%>:@D.Px@@R.Sa.Pl@%>me          # ; ! Ellos son las casas ! Dir/LR
@D.Px@@D.Sa@%<pl%>:@D.Px@@D.Sa@%>meh                # ; ! Las casas
@D.Px@@R.Sa.Pl@%<pl%>:@D.Px@@R.Sa.Pl@%>meh          # ; ! Ellos son las casas

LEXICON PossPlural

@R.Px@@D.Sa@%<pl%>:@R.Px@@D.Sa@%>huan              # ; ! Sus casas
@R.Px@@R.Sa.Pl@%<pl%>:@R.Px@@R.Sa.Pl@%>huan        # ; ! Ellos son sus casas

LEXICON Plural 
                                                   PossPlural ;
                                                   PlainPlural ;

LEXICON EsPlural
@D.Sa@%<pl%>:@D.Sa@%>%{e%}s                # ; ! Las casas
@R.Sa.Pl@%<pl%>:@R.Sa.Pl@%>%{e%}s          # ; ! Ellos son las casas


LEXICON Diminutivo

%<dim%>%<sg%>:%>tzin                               # ; 
%<dim%>%<sg%>:%>tzi                               # ; ! Dir/LR
%<dim%>%<sg%>:%>tzih                               # ;  ! Dir/LR

%<dim%>%<abs%>@D.Px@:@D.Px@%>tzin%>tli             # ;
%<dim%>%<pl%>:%>tzi%>tzin                          # ;
%<dim%>%<pl%>:%>tzi%>tzi                           # ; ! Dir/LR
%<dim%>%<pl%>:%>tzi%>tzih                          # ; ! Dir/LR


! %<hon%>%<sg%>:%>tzin                               # ;
! %<hon%>%<abs%>@D.Px@:@D.Px@%>tzin%>tli             # ;
! %<hon%>%<pl%>:%>tzi%>tzin                          # ;


LEXICON RelSuff

@R.Px@%<n%>%<rel%>:@R.Px@                          # ;


LEXICON Deriv 
                                                   Diminutivo ; 
LEXICON TlSuff
@D.Px@@D.Sa.Pl@%<n%>%<abs%>:@D.Px@@D.Sa.Pl@%>tl    # ;
@D.Px@@D.Sa.Pl@%<n%>%<abs%>:@D.Px@@D.Sa.Pl@%>t     # ; ! Dir/LR
@D.Sa.Pl@@R.Px@%<n%>:@D.Sa.Pl@@R.Px@%>%{u%}%{h%}   # ;
%<n%>:                                             Plural ;
%<n%>:                                             Deriv ;

LEXICON ItlSuff

@D.Px@@D.Sa.Pl@%<n%>%<abs%>:@D.Px@@D.Sa.Pl@%>itl   # ;
@D.Px@@D.Sa.Pl@%<n%>%<abs%>:@D.Px@@D.Sa.Pl@%>it    # ; ! Dir/LR
@D.Sa.Pl@@R.Px@%<n%>:@D.Sa.Pl@@R.Px@               # ;
%<n%>:                                             Plural ;
%<n%>:                                             Deriv ;

LEXICON TliSuff

@D.Px@@D.Sa.Pl@%<n%>%<abs%>:@D.Px@@D.Sa.Pl@%>tli   # ;
@D.Sa.Pl@@R.Px@%<n%>:@D.Sa.Pl@@R.Px@%>%{u%}%{h%}   # ;
%<n%>:                                             Plural ;
%<n%>:                                             Deriv ;

LEXICON LiSuff

@D.Px@@D.Sa.Pl@%<n%>%<abs%>:@D.Px@@D.Sa.Pl@%>li    # ;
@D.Sa.Pl@@R.Px@%<n%>:@D.Sa.Pl@@R.Px@%>%{u%}%{h%}   # ;
! FIXME: mopilhuan
!%<n%>:%>li                                         Plural ;
%<n%>:                                             Plural ;
%<n%>:                                             Deriv ;

LEXICON InSuff

@D.Px@@D.Sa.Pl@%<n%>%<abs%>:@D.Px@@D.Sa.Pl@%>in    # ;
@D.Sa.Pl@@R.Px@%<n%>:@D.Sa.Pl@@R.Px@%>%{u%}%{h%}   # ;
%<n%>:                                             Plural ; ! Dir/LR
%<n%>:i                                             Plural ;
%<n%>:                                             Deriv ;

LEXICON NiSuff
@D.Px@@D.Sa.Pl@%<n%>:@D.Px@@D.Sa.Pl@%>i    # ;
@D.Sa.Pl@@R.Px@%<n%>:@D.Sa.Pl@@R.Px@%>i    # ;
%<n%>%<pl%>:ih                             # ;
%<n%>%<pl%>:eh                             # ; ! Dir/LR
%<n%>%<pl%>:e                              # ; ! Dir/LR

%<n%>:                                    Deriv ;


LEXICON NoSuff

@D.Px@@D.Sa.Pl@%<n%>%<abs%>:@D.Px@@D.Sa.Pl@        # ;
@D.Sa.Pl@@R.Px@%<n%>:@D.Sa.Pl@@R.Px@%>             # ;
%<n%>:                                             Plural ;
%<n%>:                                             Deriv ;

!LEXICON EsSuff

!@D.Sa.Pl@%<n%>%<barb%>:@D.Sa.Pl@                           # ;
!%<n%>%<barb%>:0                                             EsPlural ;

LEXICON EsSuffM
@D.Sa.Pl@%<n%>%<barb%>%<m%>%<sg%>:@D.Sa.Pl@              # ;
%<n%>%<barb%>%<m%>:0                                     EsPlural ;

@D.Sa.Pl@%<n%>%<m%>%<sg%>:@D.Sa.Pl@                      # ;
%<n%>%<m%>:0                                             EsPlural ;

LEXICON EsSuffF
@D.Sa.Pl@%<n%>%<barb%>%<f%>%<sg%>:@D.Sa.Pl@                           # ;
%<n%>%<barb%>%<f%>:0                                             EsPlural ;
@D.Sa.Pl@%<n%>%<f%>%<sg%>:@D.Sa.Pl@                           # ;
%<n%>%<f%>:0                                             EsPlural ;


!LEXICON Rel
!
!+co%<n%>%<loc%>:%>co # ; ! FIXME: Orth
!+pan%<n%>%<loc%>:%>pan # ; ! FIXME: Orth
!+tlan%<n%>%<loc%>:%>tlan # ; ! FIXME: Orth
!+yan%<n%>%<loc%>:%>yan # ; ! FIXME: Orth

LEXICON NUM

%<num%>: # ; 


LEXICON INTJ

%<ij%>: # ; 


LEXICON DET

%<det%>: # ; 

LEXICON Personales
!
! Formas cortas de los pronombres personales singulares.
!
nehhuatl%<prn%>%<pers%>%<sg1%>%<short%>:neh # ;
tehhuatl%<prn%>%<pers%>%<sg2%>%<short%>:teh # ;
yehhuatl%<prn%>%<pers%>%<sg3%>%<short%>:yeh # ;

!
! Formas largas de los pronombres personales singulares.
!
nehhuatl%<prn%>%<pers%>%<sg1%>%<abs%>:nehuatl # ;
tehhuatl%<prn%>%<pers%>%<sg2%>%<abs%>:tehuatl # ;
yehhuatl%<prn%>%<pers%>%<sg3%>%<abs%>:yehuatl # ;

tehhuatzin%<prn%>%<pers%>%<sg2%>%<hon%>:tohuatzin # ;
tehhuatzin%<prn%>%<pers%>%<sg2%>%<hon%>:tehuatzin # ;
tehhuatzin%<prn%>%<pers%>%<sg2%>%<hon%>:tehhuatzin # ;


nehhuatl%<prn%>%<pers%>%<sg1%>%<abs%>:nehhuatl # ; ! Dir/LR
tehhuatl%<prn%>%<pers%>%<sg2%>%<abs%>:tehhuatl # ;  !Dir/LR
yehhuatl%<prn%>%<pers%>%<sg3%>%<abs%>:yehhuatl # ; ! Dir/LR
!
! Pronombres personales plurales.
!
! a lo mejor los pronombres plurales no deberian ser abs
tehhuan%<prn%>%<pers%>%<pl1%>%<abs%>:tehuan # ;
nimehhuan%<prn%>%<pers%>%<pl2%>%<abs%>:nimehuan # ;
yehhuan%<prn%>%<pers%>%<pl3%>%<abs%>:yehuan # ;

tehhuan%<prn%>%<pers%>%<pl1%>%<abs%>:tehhuan # ;! Dir/LR
nimehhuan%<prn%>%<pers%>%<pl2%>%<abs%>:nimehhuan # ;! Dir/LR
yehhuan%<prn%>%<pers%>%<pl3%>%<abs%>:yehhuan # ;! Dir/LR

yehuatl%<prn%>%<pers%>%<sg1%>%<short%>+in%<det%>:ye%>n # ; 

LEXICON Pr

%<pr%>: # ; 

LEXICON Pr-Esp

%<pr%>%<barb%>: # ; 
%<pr%>: # ;

LEXICON AdvEs

%<adv%>%<barb%>: # ; 
%<adv%>: # ;


LEXICON Adv 

%<adv%>: # ; 

LEXICON AdvInt

%<adv%>%<itg%>: # ;

LEXICON AdvRel

%<adv%>%<rel%>: # ;


LEXICON NP-Ant

%<np%>%<ant%>: # ; 


LEXICON NP-Top 

%<np%>%<top%>: # ; 

!!!!!!!!!!!!!!!!!!!!!!!!!!!!!!!!!!!!!!!!!!!!!!!!!!!!!!!!!!!!!!!!!!!!!!!!!!!!!!!

LEXICON Miscellaneous

porque%<cnjsub%>:porque # ;
que%<cnjsub%>%<barb%>:que # ;
tlacah%<cnjsub%>:tlacah # ;

queye%<adv%>%<itg%>:queye # ;
tleca%<adv%>%<itg%>:tleca # ;


amo%<neg%>:amo # ;
amo%<adv%>:amo # ;

%<px3sg%>tich%<n%>%<rel%>: ich # ; ! Dir/LR

quema%<afirm%>:quema # ;

que%<cnjsub%>%<barb%>:que # ;

tleno%<prn%>:tleno # ; ! que
tleno%<prn%>:tlenon # ; ! que Dir/LR
tlen%<prn%>:tlen # ; ! que

para%<cnjsub%>%<barb%>:para # ; ! que
mox%<part%>:mox # ; ! marcador interrogativo
mox%<part%>:max # ; ! marcador interrogativo


o%<aux%>:o # ; 
oc%<aux%>:oc # ; 
mach%<aux%>:mach # ; 
ma%<aux%>:ma # ; ! Dir/LR
ma%<aux%>:mo # ; 

LEXICON Nouns
caltentl:calten                                 TlSuff ; ! "puerta"
cohticolotl:cohticolo                           TlSuff ; ! "búho"
nahuatl:nahua                                   TlSuff ;
caxitl:caxi                                     TlSuff ;
bohuitl:bohui                                   TlSuff ;
pomaitl:pomai                                   TlSuff ;
ichpocaconetl:ichpocacone                       TlSuff ;
tlazohtl:tlazoh                                 TlSuff ; 
istli:is                                        TliSuff ;
tlatlaciztli:tlatlaciz                          TliSuff ; ! "tos"
paquiliztli:paquiliz                            TliSuff ; ! "felicidad"
ohtli:oh                                        TliSuff ;
itzcuintli:itzcuin                              TliSuff ;
tlalticpactli:tlalticpac                        TliSuff ;
cihtli:cih                                      TliSuff ;
calli:cal                                       LiSuff ; ! "casa"
pilli:pil                                       LiSuff ; ! "hijo/a"
milli:mil                                       LiSuff ; ! "milpa"
tlalli:tlal                                     LiSuff ; ! "tierra/terreno"
chilli:chil                                     LiSuff ; ! "chile"
ayotochin:ayotoch                               InSuff ; ! "armadillo"
chacalin:chacal                                 InSuff ; ! "gusano"
tamazolin:tamazol                               InSuff ; ! "rana"
quimichin:quimich                               InSuff ; ! "ratón"
cerahocuilin:cerahocuil                         InSuff ; ! "abeja"
michin:mich                                     InSuff ; ! "pez"
cacapolin:cacapul                               InSuff ; ! "laurel" Dir/LR
tepahtani:tepahtan                             NiSuff ; ! "doctor"
tlapahtani:tlapahtan                           NiSuff ; ! "doctor"
tecuani:tecuan                                 NiSuff ; ! "león"
tlacuani:tlacuan                               NiSuff ; ! "comedor, alguien que come mucho"
tiquitini:tiquitin                             NiSuff ; ! "trabajador"
tlahtolehualoni:tlahtolehualoni                 NiSuff ; ! "Glosario"
bohtimohmol:bohtimohmol                         NoSuff ; ! "buho del monte"
tlamilol:tlamilol                               NoSuff ; ! ""
ixtololo:ixtololo                               NoSuff ; ! "ojo"
tamachiuhqui:tamachiuhqui                       NoSuff ; ! "medida"
nana:nanah                                      NoSuff ; ! "mamá"
ticol:ticol                                     NoSuff ; ! "flama/fuego"
tona:tona                                       NoSuff ; ! "día, sol"
caxitl:cax                                      ItlSuff ; ! "plato"
chilticaxitl:chilticax                                      ItlSuff ; ! "plato"
cohuitl:coh                                     ItlSuff ; ! "árbol/madera/monte"
chiquihuitl:chiqui%{u%}%{h%}                    ItlSuff ; ! "canasta"
xihuitl:xi%{h%}%{u%}                            ItlSuff ; ! "hierba, año"
cueyitl:cuey                                    ItlSuff ; ! "falda"
iztaccueyitl:iztaccuey                          ItlSuff ; ! "falda"
tlilticcueyitl:tlilticcuey                      ItlSuff ; ! "falda"
canela:canela                                   EsSuffF ;
consolado:consolado                             EsSuffM ;
fusion:fusion                                   EsSuffF ;
celular:celular                                 EsSuffM ;
radiación:radiación                             EsSuffF ;
pajaro:pajaro                                   EsSuffM ;
parque:parque                                   EsSuffM ;
diploma:diploma                                 EsSuffF ;
tepache:tepache                                 EsSuffM ;
arpa:arpa                                       EsSuffF ;
cuerda:cuerda                                   EsSuffF ;
mezquite:mezquite                               EsSuffM ;
gente:gente                                     EsSuffF ;
invernadero:invernadero                         EsSuffM ;
LEXICON Adverbios 
aparte:aparte               AdvEs ; 
aproximádamente:aproximádamente AdvEs ;
más:más                         AdvEs ;
después:después                 AdvEs ;
ahora:ahora                     AdvEs ; 
bueno:bueno                     AdvEs ;
ayamo:ayamo                  Adv ; ! todavía no
yaqui%<adv%>+in%<cnjsub%>:yaqui%>n       Adv ; ! apenas
yexpa:yexpa                  Adv ; ! tres veces
tiotlac:tiotlac              Adv ; ! de tarde
campa:campa                  AdvRel ; ! donde
cani:cani                    AdvInt ; ! donde
cani:canin                   AdvInt ; ! donde Dir/LR
cani:canic                   AdvInt ; ! donde Dir/LR
cuando:cuando                AdvEs ;
hasta:asta                   AdvEs ; ! "Dir/LR"
nican:nican                  Adv ; ! aquí
ompa:ompa                    Adv ; ! allá
queni:quenin                  AdvRel ; ! como
queni:quenin                  AdvInt ; ! como
queni:queni                  AdvRel ; ! como Dir/LR
queni:queni                  AdvInt ; ! como Dir/LR
no:no                        Adv ; !
